【裁判字號】    89,台上,2319
【裁判日期】    891013
【裁判案由】    拆屋還地
【裁判全文】
最高法院民事判決                              八十九年度台上字第二三一九號
    上 訴 人  甲 ○ ○
    被上訴人  丙 ○ ○
              丁 ○ ○
              以上二人兼佘華.
              乙○○○
              佘華陽之承受訴.
右當事人間請求拆屋還地事件，上訴人對於中華民國八十六年八月十八日台灣高等法
院第二審判決（八十五年度上字第一九三四號），提起上訴，本院判決如左：
    主  文
上訴駁回。
第三審訴訟費用由上訴人負擔。
    理  由
本件被上訴人主張：上訴人於民國七十六年十一月三十日，向被上訴人丙○○、丁○
○及已故之佘華陽（於八十六年七月二十九日死亡，由被上訴人三人共同承受訴訟）
三人承租共有坐落基隆市○○區○○段六六三號、面積一○五平方公尺土地，租期三
年，每月租金新台幣（下同）一千元，每三個月為一期，期前給付。嗣經變更為不定
期限租賃，並自八十年十月一日起，調整租金為每月六千三百元。惟上訴人積欠八十
二年十一月、十二月及八十四年一月起至八十五年四月底止之租金，嗣經催告始給付
八十四年二月至八十五年四月份之租金，尚欠八十二年十一月、十二月及八十四年一
月，三個月之租金，於審理中為給付，惟仍欠八十五年八月份起之租金。且本件係未
定期限之租賃，依民法第四百五十條第二項規定，各當事人得隨時終止契約，因以起
訴狀繕本之送達，作為終止租賃契約之意思表示等情，求為命上訴人返還上開土地並
將地上物除去暨自八十五年八月一日起至返還土地之日止按月給付伊六千三百元之判
決。
上訴人則以：當初租地係用以建造廟宇「嵐天宮」，伊雖曾遲延給付租金，然已清償
，被上訴人自不得任意終止租約。所謂期前清償係指到期前之租金均須清償，非謂伊
須於每期第一個月即一次給付三個月租金之意，伊並未積欠八十五年八月、九月及十
月份該期之租金等語，資為抗辯。
原審斟酌全辯論意旨及調查證據之結果，以：被上訴人主張兩造訂立系爭土地租賃契
約，租期三年，每月租金一千元，每三個月為一期，嗣經變更為不定期限租賃，並自
八十年十月一日起經訴請法院調整租金為每月六千三百元之事實，為上訴人所不爭執
，並據提出土地租賃契約書可稽，堪信為真實。上訴人雖以前開情詞置辯，惟查被上
訴人並非租地予上訴人建築房屋，有兩造所不爭執之上開土地租賃契約書可按。且系
爭土地之租賃，並非係土地法第一百零三條所規定之租用建築房屋之基地租賃，復經
台灣基隆地方法院（下稱基隆地院）八十一年度訴字第一六七號確定判決認定在案，
有該判決正本附卷可按，自不容上訴人再事爭執，自無土地法第一百條規定之適用。
兩造間就系爭土地之租賃契約既已變更為未定期限之租賃，依民法第四百五十條第二
項規定，各當事人均得隨時終止契約。被上訴人已以起訴狀繕本之送達即八十五年六
月二十七日，作為終止租賃契約之意思表示在案，兩造間之租賃關係業已終止，上訴
人當然有回復原狀交還土地之義務。從而被上訴人請求上訴人返還系爭土地並將地上
物予以除去，於法即無不合。次查系爭土地之租金每月為六千三百元，上訴人已給付
至八十五年七月三十一日止之租金，被上訴人請求上訴人自八十五年八月起至返還土
地之日止按月給付相當於租金之損害金六千三百元亦屬有據云云，為心證所由得，復
說明證人陳鄭宗之證言不足採取之理由，及上訴人其他抗辯之取捨意見，爰維持第一
審所為上訴人敗訴判決，駁回其上訴，經核於法洵無違誤。末查本件被上訴人係於基
隆地院八十年度訴字第五二號、原法院八十年度上字第九六五號返還土地事件及基隆
地院八十一年度訴字第一六七號返還土地事件分別判決確定後，新發生終止租賃契約
事由，被上訴人終止兩造間之租賃關係，據以請求上訴人返還土地及拆除地上物與相
當租金之損害，上訴人指摘原判決違反一事不再理之原則云云，並無可取。此外上訴
論旨復就原審取捨證據及認定事實之職權行使指摘原判決不當，聲明廢棄，難認有理
由。
據上論結，本件上訴為無理由。依民事訴訟法第四百八十一條、第四百四十九條第一
項、第七十八條，判決如主文。
中      華      民      國    八十九    年      十      月     十三     日
                              最高法院民事第七庭
                                  審判長法官  吳  正  一
                                        法官  謝  正  勝
                                        法官  劉  福  來
                                        法官  高  孟  焄
                                        法官  曾  煌  圳
      右正本證明與原本無異
                                              書  記  官
中      華      民      國    八十九    年     十一     月      一      日


司法院資訊處製作；財團法人民間司法改革基金會備份。
